【裁判字號】    92,訴,18
【裁判日期】    920702
【裁判案由】    過失致死
【裁判全文】
臺灣臺南地方法院刑事判決                            九十二年度訴字第一八號
    公  訴  人  臺灣台南地方法院檢察署檢察官
    被      告  丁○○
    選任辯護人  鄭世賢律師
    被      告  乙○○
    選任辯護人  蘇正信律師
                蔡弘琳律師
                蔡進欽律師
右列被告因業務過失致人於死案件，經檢察官提起公訴（九十年度營偵字第二九五號
、九十年度偵字第七八五二號），本院判決如左：
    主  文
丁○○、乙○○均無罪。
    理  由
一、公訴意旨之起訴事實：
    被告乙○○係行政院衛生署新營醫院（下稱新營醫院）內科主任醫師，被告丁○○則係該醫院外科主任醫師，二人均為從事醫療業務之人。緣患者李清隆於民國
    八十九年一月二十八日上午七時五十分許，因腹部疼痛，由妻子甲○○送往新營
    醫院急診，由急診室主治醫師黃松明診視，經檢查體溫為３６度Ｃ、血壓為１８
    ２／７６ｍｍＨｇ、心跳７２次／分，李清隆並主訴上腹痛、噁心、嘔吐及胸悶
    ，經黃松明初步臆斷為高血壓性心臟病及急性闌尾炎後，即針對高血壓及胃腸疾
    病部分先予投藥治療，復安排李清隆照射胸部及腹部Ｘ光、抽血檢查及心電圖檢
    查，並會診外科，由外科醫師丙○○為病理檢查。於檢查中，甲○○及李清隆並
    提及家族史中，其子患有馬凡氏症。嗣同日八時後，李清隆為胸部及腹部Ｘ光照
    射、抽血檢查及心電圖檢查後，因黃松明下班，遂由被告乙○○續為診治，甲○○即要求乙○○安排會診心臟科醫師。詎被告乙○○本應詳細審閱病歷、Ｘ光片
    、心電圖及相關檢查報告，注意李清隆之高血壓、胸悶、急性闌尾炎及有馬凡氏
    症家族病史，對於李清隆客觀顯現之症狀是否係馬凡氏症之病因，因限於該醫院
    設備及個人專長無法確定或提供完整治療時，應建議將李清隆轉送醫學中心作進
    一步診察及治療或會診心臟科醫師，竟疏未注意，率爾斷定李清隆僅患有急性闌
    尾炎，而會診外科。嗣由外科醫師即被告丁○○於同日上午十一時五十分許，為
    李清隆為病理檢查，詎被告丁○○亦本應詳細審閱病歷、Ｘ光片、心電圖及相關
    檢查報告，注意李清隆之高血壓、胸悶、急性闌尾炎及有馬凡氏症家族病史，應
    先確認、檢查李清隆是否為馬凡氏症患者，是否適宜立刻開刀，或建議將李清隆
    轉送醫學中心作進一步診察及治療或會診心臟科醫師，竟疏未注意，聽信被告乙○○之診斷，而告知甲○○，李清隆患有急性闌尾炎需開刀切除，經甲○○同意
    後，於同日下午二時三十分許予以全身麻醉之方式進行闌尾切除手術，術後亦僅
    給予點滴、抗生素及維他命治療。嗣於翌日下午一時二十分許，李清隆突然抽筋
    、神智昏迷，由住院醫師李仁傑進行心肺復甦術，並給予氣管插管、升壓劑及電
    擊治療，於同日下午二時十二分許，仍因右心房破裂，致心包鬱血死亡。案經被
    害人李清隆之配偶甲○○訴請臺灣台南地方法院檢察署檢察官偵查起訴。
二、公訴意旨之起訴法條：
    被告乙○○、丁○○所為均係犯刑法第二百七十六條第二項業務過失致死罪嫌。
三、公訴意旨之起訴證據：
    查右揭事實，業據告訴人甲○○指訴甚詳，並有病歷表附卷及Ｘ光片二張扣案足
    憑。又本件經三次送行政院醫事審議委員會鑑定，於九十年一月三日衛署醫字第
    ０九００００二四０八號函之第一次鑑定中，該委員會認「(一)本案造成死亡之原
    因，應為主動脈剝離致心包膜填塞，造成心臟壓迫，休克，而導致死亡。心包膜
    填塞的原因，從法醫鑑定書觀之，為右心房破裂。(二)病患在急診室主訴除腹部疼
    痛外，包括胸部悶痛，並提及家族史中，其子患有馬凡氏症，馬凡氏症是一種自
    體顯性遺傳疾病，導致膠原形成缺陷。有１５％的病人是基因突變引起。診斷以
    臨床判斷為主，根據骨骼肌肉系統，眼睛病變及其他遺傳特徵來診斷。９５％的
    病人有心臟血管方面的異常。至少８０％的病人有升主動脈瘤。而這些動脈瘤的
    剝離是馬凡氏症病人的主要死因。本案病人在急診室Ｘ光片檢查除心臟擴大外，
    並有縱隔寬大現象，右側尤為明顯，雖有可能為升主動脈瘤，惟確定診斷須進一
    步影像學檢查。」，足認被害人李清隆於急診室就醫時，由Ｘ光片中已顯示其心
    臟異常，有可能係生主動脈瘤，欲確定需進一步為影像學檢查，若被告二人能詳
    細審閱病歷及Ｘ光片，依被告二人所受之專業訓練當不難發現其中所顯現之問題
    。另於九十年十二月十一日衛署醫字第０九０００七四三五七號函之第二次鑑定
    中認「(二)依所附病歷，未見急診醫師對病患之馬凡氏症與外科醫師或麻醉科醫師
    討論之文字記載。又李君胸部Ｘ光片無相關醫師報告，急診病歷上亦無描述，但
    以該院係屬地區醫院，以該院之設備及人力，不宜苛求急診醫師能由Ｘ光片及心
    電圖診斷出李君患有心臟血管疾病（無馬凡氏病之典型Ｘ光變化），但以李君有
    馬凡氏症家族病史、高血壓、胸悶和急性闌尾炎，宜在初步處理後，儘速轉送附
    近醫學中心作進一步診察及治療較妥。」，再次確認被告二人未對被害人李清隆
    之病況詳為討論，被告二人均疏忽Ｘ光片及心電圖中被害人心臟血管之疾病，方
    對被害人妄斷僅係單純之急性闌尾炎而建議開刀。且被告丁○○供稱：「依病歷
    記載是先由另一醫師診治後才由乙○○診斷，當時診斷似為盲腸炎，我看了之後
    也為相同認定，我去時看了後，摸一摸，依他之前之病史，也判斷他應是盲腸炎
    ，當時似有聽他家屬說有心臟方面的問題」、「乙○○是有經驗的醫師，經他診
    斷後，我認為他的看法與我相同」、「內科會外科時是丙○○先過去看，他有向
    我報告，急診室有一位病人，他說壓時下腹部會痛，不是很像盲腸炎，我告訴他
    再觀察」等語，被告乙○○亦供稱：「對此病人我初步診斷是盲腸炎，外科醫師
    也為此認定，病人並無胸悶現象」等語，告訴人甲○○指稱：「我有向每位醫師
    說心臟問題，我也有告訴乙○○，他叫我等」等語，然被害人於急診中主訴上腹
    痛、噁心、嘔吐及胸悶，並經黃松明記載於急診病歷中，又向丙○○陳稱家族史
    中，其子患有馬凡氏症等情，亦據證人黃松明及丙○○結證屬實，並有急診病歷
    在卷可稽，被告乙○○仍一再辯稱被害人當時並無胸悶現象，尤見其疏忽之處，
    亦可知被害人家屬已相當憂心被害人心臟血管方面之疾病，而不斷地提醒被告二
    人注意。再證人黃松明亦結證稱：「（若急診遇馬凡氏症你會如何處理？）是會
    心臟科醫師。若病人有提及他有家族史或本身有馬凡氏症，應該要會心臟科醫師
    ，若要對病人開刀，則要慎重加以評估開刀後有何影響」，證人丙○○結證稱：
    「過去病史有寫他的兒子有馬凡氏症病史」、「過去病史上之記載是我問，寫的
    ，我有親口向丁○○報告病患之兒子有馬凡氏症候群，他都知道，且他在開刀之
    前也需再將病歷看過一次」等語，是被告乙○○、丁○○二人應知被害人家族史
    中，其子患有馬凡氏症，而未加詳究，竟率爾論斷為急性闌尾炎，已有疏虞之處
    。次按醫院、診所遇有危急病人，應即依其設備予以救治或採取一切必要措施，
    不得無故拖延；又醫院、診所因限於設備及專長，無法確定病人之病因或提供完
    整治療時，應建議病人轉診。醫療法第四十三條第一項、第五十條第一項訂有明
    文。被告二人從事醫療業務自應注意上述規定，被害人李清隆自當日上午七時五
    十分許至該醫院急診，遲至當日下午二時三十分許，始進行急性闌尾炎之切除手
    術，被害人李清隆自就醫開始至手術開刀時，歷經六小時三十分鐘，在此一期間
    內，足夠被告乙○○、丁○○詳細審閱病歷、Ｘ光片、心電圖及相關檢查報告，
    作出正確之研判，或會診心臟科醫師，或建議病人轉診至附近醫學中心作進一步
    診察及治療，而依當時情形亦無不能注意之情事，竟疏未注意以致率爾進行手術
    ，致人於死，被告二人之行為，顯有過失。雖然行政院醫事審議委員會於九十一
    年九月九日衛署醫字第０九一００五四五二七號函之第三次鑑定中認「以初步臆
    斷高血壓性心臟病及急性闌尾炎，而術後未會診心臟科醫師或轉院，尚難認定其
    有醫療過失」及前二次之鑑定中均認「謝醫師在急診室建議病人接受手術，有其
    適應性」，惟初步臆斷被害人李清隆患有高血壓性心臟病及急性闌尾炎，係證人
    黃松明於被害人李清隆Ｘ光片照射前及心電圖檢查前及證人丙○○診視前所為之
    臆斷，然於被害人李清隆Ｘ光片照射及心電圖檢查後及證人丙○○檢視後，被告
    乙○○、丁○○據以診斷之資料已有變化，當重新診斷，鑑定意見對此未予審酌
    ，故不採。而被害人李清隆確因右心房破裂，致心包鬱血死亡，亦經本署檢察官
    督同法醫師相驗屬實，製有勘驗筆錄、相驗屍體證明書、驗斷書、法務部法醫研
    究所鑑定書等附卷足憑。再被害人李清隆確於本件醫療過程中死亡，是核被告二
    人之過失行為與被害人李清隆死亡間，具有相當因果關係，渠等犯嫌均洵堪認定
    。
四、本院認為被告無罪的理由：
  (一)按實施刑事訴訟程序之公務員，就該管案件，應於被告有利及不利之情形一律注
    意，刑事訴訟法第二條第一項定有明文（最高法院69年度台上字第3749號判決參
    照）。再按刑事訴訟法第二條第一項所稱實施刑事訴訟程序之公務員，對於被告
    有利及不利情形，應一律注意云者，係一種訓示規定，並非就證據判斷所設之限
    制，各該證據是否為被告有利或不利之證明，仍屬於法院之自由判斷。原審認證
    人等有利被告等之供述，不足採信，既與經驗法則無背，自難濫指其判決為違法
    。又證人之供述前後縱令未盡相符，法院本於審理所得之心證，就其證言之一部
    認為確實可信，予以採取，亦非法所不許（最高法院40年度台上字第287號判決
    參照）。復按犯罪事實應依證據認定之，無證據不得推定其犯罪事實，此即證據
    裁判主義之宗旨；又不能證明被告犯罪者，即應諭知無罪之判決，刑事訴訟法第
    一百五十四條、第三百零一條第一項分別定有明文。就此，歷來最高法院於諸多
    判例中進一步加以闡釋，例如廿九年上字第三一０五號判例、卅年上字第四八二
    號判例、卅年上字第八一六號判例、四十年台上字第八六號判例。亦即，認定犯
    罪事實所憑之證據，必須適於為被告犯罪事實之證明者，始可做為論罪之依據。
    所謂之證據，係指合法之積極證據，就犯罪事實能力具體之證明者而言。故被告
    否認犯罪事實所持之辯解縱使不能成立，如無積極證據足以證明其犯罪行為，自
    不能以推測或擬制之方法以為裁判之基礎。亦即，被告並無自證無罪之義務，此
    乃無罪推定之原則。因此何項卷證資料有利於被告或不利於被告，應由擔任公訴
    角色之檢察官盡其舉證之義務，此乃刑事訴訟法第一百六十一條規定公訴人於刑
    事訴訟程序進行中應盡之法定義務。凡此，最高法院並著有八十八年度台上六七
    三一號判決、八十八年度台上六七二五號判決、八十年度台上五一八號判決、七
    十九年度台上二五二八號判決及七十八年度台上一九八一號判決可供酌。又按
    ，於有疑獄之時，如於輕重之間疑而難決，必須有一決定之標準，此時有一極為
    重大之原則即「罪疑惟輕」。本於這一原則，必須重視不辜，所以如於罪的有無
    之間疑而難決時，必須有一決定之標準，即「與其殺不辜，寧失不經」。在英美
    法系，至十九世紀，英國之法官也強調在合理懷疑的法則之外，不可忽視無辜之
    重要。所謂「疑」者，即所謂「合理的懷疑」，亦即必須信其有罪至無合理之懷
    疑。換言之，所謂有合理之懷疑，係指在一切之證據經過全部之比較與考慮以後
    ，審理事實之人本於道義或良知，對於所訴之事實，不能信以為真。合理之懷疑
    ，及於構成犯罪之一切要件，但並非就每一細節，每一特殊事實，均須證明至無
    合理懷疑之餘地。換言之，即須證明構成犯罪之一切要件，而排除每一合理無罪
    的假定。被告經審理事實的人因有合理的懷疑而審釋或判無罪，並非意指審理事
    實的人確信其未曾犯罪。所以審理事實的人，對於被告有罪、無罪俱有懷疑時，
    仍應對被告作有利之認定。於我國實務上，最高法院即著有判例頗值參酌，七十
    六年度台上字第四九六八號判例謂：「訴訟上用以證明事實之證據，須於通常一
    般人均不致有所懷疑，而得確信其真實之程度，始得據以為有罪之認定，倘其證
    明未達此一程度，而有合理之懷疑存在，致無從為有罪之確信時，即應為無罪之
    判決」。
  (二)按刑法上之過失犯，其過失責任之有無，應以行為人之懈怠或疏虞與結果之發生
    ，有無相當因果關係為斷。所謂相當因果關係，係指依經驗法則，綜合行為當時
    所存在之一切事實，為客觀之事後審查，認為在一般情形下，有此環境，有此行
    為之同一條件，均可發生同一之結果者，則該條件即為發生結果之相當條件，行
    為與結果即有相當因果關係。反之，若在一般情形下，有此同一條件存在，而依
    客觀之審查，認為不必皆發生此結果者，則該條件與結果並不相當，不過為偶然
    之事實而已，其行為與結果間即無相當因果關係。
  (三)經查：
    1.訊據被告乙○○、丁○○二人均矢口否認有何過失犯行。
    2.被告乙○○於偵查中辯稱：伊診視李清隆時，李清隆並未說有胸悶、高血壓方
      面的疾病，只說肚子痛，且高血壓心臟病，不只是血壓高而已，需有心臟肥大
      才是高血壓心臟病，否則只是血壓高而已，伊檢視李清隆之Ｘ光片、心電圖及
      血液檢查報告，並未發現有何異常，根據病人主訴上腹痛、嘔吐之症狀，初步
      診斷是闌尾炎，而外科醫師也認為是闌尾炎，伊在救急情況下處理李清隆之闌
      尾炎等語；於本院審理中辯稱：檢察官的起訴不正確，起訴書的內容將內科外
      科混在一起，將整個疾病的診治過程，前後倒置，誤以為病人的家屬有向內科
      醫師提到馬凡氏症的病史，誤以為家屬有提到病人有心臟病。如果他有向內科
      醫生提到病史，我們在病歷表一定會詳細記載。病歷的記載對於醫生對病人的
      診斷或是將來如果有醫療糾紛是很重要的，所以由此推論家屬並沒有跟內科醫
      師或是向我提到馬凡氏症的家族病史，或病患有心臟病的問題。另外病人急診
      由內科醫師診治後，先作初步的處理，給他降血壓及胃腸科的藥物，並開兩天
      的藥讓病人帶回去，並做Ｘ光、心電圖及抽血檢驗，要來判斷有無急性心臟病
      ，交班之後我接班，發現病患的情況不太對，他的病狀只有噁心、嘔吐、上腹
      痛，上腹痛並且轉移右下腹的地方，所以我安排一個腹部Ｘ光檢查，綜合他的
      狀況，我判斷這是急性的闌尾炎，就是急性盲腸炎。之後由我會診外科醫師，
      外科醫師先由外科實習住院醫師丙○○先來診治，按照病歷的記載，他是先診
      治，問到家屬有提到馬凡氏症的病史，他有將此記載在病歷上面，根據我的診
      斷資料及他的判斷，他也研判這是急性闌尾炎，他有將急性闌尾炎的診斷寫在
      病歷上。外科住院醫生丙○○就跟丁○○醫生報告這個情形，丁○○醫師也認
      為是急性盲腸炎。內科醫生在會診外科醫生診治以後，病人的照顧和責任歸屬
      就由外科醫生來處理，此後內科醫生就沒有參與病患之後的診治。檢察官起訴
      提到病患的家屬有向內科醫生提到馬凡氏症要求會診心臟科，這樣的內容是不
      正確的，如果以他解剖的結果，病患是因為這樣死亡，來推斷他是有心臟病，
      但如果是急性併發，一定有相關症狀，比如有劇烈的胸痛，就好像被雷打到，
      被刀割到的胸痛，這樣的胸痛會轉移到背部。這樣的痛甚至用嗎啡的藥物都沒
      有辦法控制。檢察官起訴的內容誤解內科醫生有這方面的醫療過失。整個疾病
      的診斷過程，就如我剛剛提到的部分。針對心電圖部分在答辯書有提到病患沒
      有發生剛剛提到胸痛的病徵，根據抽血就酵素的檢查分析，也沒有看出急性心
      臟病的徵候，根據鑑定報告也說由Ｘ光及心電圖亦無法診斷出他有馬凡氏症。
      關於權責時間的分界點，並不是丁○○剛剛所說的分界點，比如說我曾懷疑病
      患有急性闌尾炎，所以我就做相關的檢查，包括腹部Ｘ光，這中間病患也有解
      一次大便，所以我們有作相關的處理，另外我們懷疑是急性闌尾炎我們有會診
      外科，當時會診的時間沒有記載在病歷，但我們印象中大概是十點左右，可能
      護理紀錄有記載，會診完之後，外科主任請丙○○外科實習住院醫生來看病患
      ，他看了以後也懷疑是急性闌尾炎，病歷上是這樣記載的，剛剛丁○○醫師可
      能記錯。檢察官訊問時，也有提到丁○○醫生來會診確定病患是急性闌尾炎的
      時間是在十一點三十五分，外科實習住院醫生丙○○會診後有親自向丁○○醫
      生報告並且記載在病歷上，所以之後會診過程，是由外科來處理病人，病人的
      診治過程中，我們根據臨床的症狀，我們有作相關的檢查，診斷出他除了有高
      血壓的情況、我們診斷出他有急性闌尾炎，如果破裂會危及他的生命，因為是
      急性，所以會診外科，這整個過程我們沒有醫療過失。
    3.被告丁○○於偵查中辯稱：當日李清隆是由黃主任看診，記載腹痛、胸悶，因
      腹痛問題會診外科，伊根據病理報告研判係急性闌尾炎，決定開刀，雖然家屬
      說有心臟病之疾病，但伊評估對闌尾炎開刀不致有影響，才決定開刀等語；於
      本院審理中辯稱：我認為起訴的理由不太恰當，因為並沒有證實說李清隆有馬
      凡氏症，且當時我拿著急診室的病歷表問李清隆的太太「你兒子是否有馬凡氏
      症？」，她說「成大有這麼說，但不確定。」為了謹慎，開刀之前還問了李清
      隆有無心臟方面的毛病，他說他沒有心臟病也沒有看過心臟科。在偵查庭時，
      解剖或是醫審會都說死者和外科手術沒有關係。檢察官問李清隆的太太，既然
      和手術沒有關係，是否可以結案，李清隆的太太說他不相信醫審會的判定，所
      以檢察官就說她可以請醫審會檢定或提出告訴，可見一開始檢察官的態度是可
      以結案的，既然李清隆的兒子沒有被證實有馬凡氏症，那麼他的家族看任何病
      是否都要到醫學中心呢！事實上是不可能這樣做的。社會上有很多先天性疾病
      ，但不是每個有先天性疾病的人任何大小病都要到醫學中心去看。本件病患已
      經被證實是盲腸炎，且手術也是以盲腸炎開刀，手術很順利。所以我認為這樣
      起訴是不對的。在相驗的時候李清隆的太太一直否認她們家族有心臟病史，既
      然否認，甲○○在急診室時應該不會向內科醫生提出他的先生李清隆有心臟病
      要會診心臟科，且我當時也問過李清隆病患本人他說他沒有心臟病也沒有看過
      心臟科，至於內外科的責任歸屬，當病患家屬同意開刀並簽下同意書時，病患
      才轉到外科來，這時權責才屬於外科，在這之前還是屬於內科的權責。病患六
      點多來急診室掛內科急診，當時值班黃醫生診斷之後開藥讓他帶回去，八點乙○○醫生接班，據他的判斷是急性闌尾炎，就會診外科，八點快九點我請丙○○醫生過去會診，丙○○報告回來說不太像盲腸炎，我就說再觀察，到這段時
      間還是屬於內科的權責。十一點近十二點時，我去急診室會診病患，那時候我
      看到病歷上有記載馬凡氏症，這是丙○○醫生近九點時記載的，近十二點時我
      過去看，就跟李清隆說你可能是盲腸炎，因為看到病歷記載，所以我就問李清
      隆說有無心臟病，他說他沒有心臟病也沒有看過心臟科，所以李清隆屬於外科
      的權責，是在他同意外科手術的時候，我要說明的是內外科的權責，但是病患
  來我們醫院整個流程我們醫院並沒有過失等語。
    4.查公訴人引用上開法醫所醫鑑字第０一三０號法務部法醫研究所鑑定書、行
      政院醫事審議委員會九十年一月三日衛署醫字第０九００００二四０八號函所
      附第一次鑑定書即編號八九二０七號鑑定書、九十年十二月十一日衛署醫字第
      ０九０００七四三五七號函所附第二次鑑定書即編號九０一０三號鑑定書及九
      十一年九月九日衛署醫字第０九一００五四五二七號函所附第三次鑑定書即編
      號0000000號鑑定書之意見資為被告不利之認定，雖非全然無據；但經
      本院再予以詳核各該鑑定之結果，發現其中尚有諸多對於被告二人有利之情形
      ，茲分述如下：
      (1)法醫所醫鑑字第０一三０號法務部法醫研究所鑑定書（見九十營偵二九五
        號卷頁十一）：
        其中第肆點載稱：死者本身之心臟血管疾病於平常就會存有高血壓之問題，
        加上發炎（盲腸炎）與開刀均會造成壓力改變，故容易造成危險。造成死者
        死亡之血壓因子，其產生雖與手術相關，但本身既有因素和手素的必然性同
        時存在之情況下，手術產生的壓力改變應排除在死因貢獻因子之外。
      (2)衛署醫字第０九００００二四０八號函所附第一次鑑定書即編號八九二０七
        號鑑定書（見八十九相一九０號卷頁五十八）：
        其中第三點載稱：該員在急診室被診斷為急性闌尾炎，建議接受急診手術。
        術後病理報告為急性闌尾炎。急性闌尾炎為腹部急病，需急診手術處理，以
        免發生破裂引起更嚴重的併發症，所以謝醫師在急診室建議病人接受手術有
        其適應性。
        其中第四點載稱：病患在接受急診手術切除闌尾後，於隔日因主動脈剝離引
        起心包膜填塞而死亡。升主動脈剝離非常難診斷，至於發生時間與病人接受
        急診闌尾切除手術時間之前後無法確定。急診闌尾切除手術即使在合併心臟
        及升主動脈異常下，對病人仍有其必要性，是否手術前升主動脈已有剝離現
        象，無從得知；術後因主動脈剝離而導至心包鬱血，導至病人死亡，與急診
        闌尾切除手術並無直接關係。
      (3)衛署醫字第０九０００七四三五七號函所附第二次鑑定書即編號九０一０三
        號鑑定書（見九十偵七八五二號卷頁六）：
        其中鑑定意見一載稱：依附件Ｘ光片及病歷心電圖所示，李君到衛生署新營
        醫院急診內科就診時，醫師已知他有馬凡氏症家族史，診斷為高血壓心臟血
        管疾病（ＨＣＶＤ）及急性腹痛，懷疑為急性闌尾炎，而會診外科醫師進一
        步治療。經外科醫師丁○○診斷為急性闌尾炎，隨後以手術切除治療，有其
        適應性。
        其中鑑定意見二載稱：．．．．．．但以該醫院係屬地區醫院，以該院之設
        備及人力，不宜苛求急診醫師能由Ｘ光片及心電圖診斷出李君患有心臟血管
        疾病，．．．．．．。
      (4)衛署醫字第０九一００五四五二七號函所附第三次鑑定書即編號00000
        00號鑑定書（見九十偵七八五二號卷頁三十七）：
        其中鑑定意見一載稱：審閱病歷之急診紀錄後，無法確認醫師乙○○是否負
        責病患李清隆的診治，醫師乙○○在整個醫療行為中所應負的責任，無從判
        定。
        其中鑑定意見二載稱：依附件新營醫院病歷、心電圖及胸部Ｘ光所示，病患
        李君到衛生署新營醫院急診內科就診時，主訴為腹痛、噁心、嘔吐及胸悶，
        並無主訴主動脈剝離症病人常見之撕裂般胸痛。雖胸部Ｘ光顯示縱膈腔寬大
        ，右側尤為明顯，且病患家族史顯示，其子有馬凡氏症，但臨床上，確定診
        斷需進一步影像學檢查，實難求第一線急診醫師以無典型胸痛症狀，單憑胸
        部Ｘ光所示即診斷主動脈剝離症。因此以初步臆斷高血壓性心臟病及急性闌
        尾炎，而術後未會診心臟科醫師或轉院，尚難認定其有醫療過失。
        其中鑑定意見三載稱：外科醫師丁○○於病患急性闌尾炎手術後，並未將病
        患轉診至其他醫院，醫療程序有無過失的認定在於：一、醫師於整個醫療過
        程中，是否已診斷及何時診斷出病患有嚴重心臟及大血管疾病危險性（如本
        案的升主動脈病變）。二、如果已診斷病患有心臟及大血管疾病危險性，那
        麼是否轉院，取決於主治醫師對於疾病嚴重性、癒後及本身所屬醫院是否有
        能力處理病況而定。李君雖有馬凡氏症家族病史、高血壓、胸悶和闌尾炎，
        但在病歷上，因無紀錄顯示謝醫師是否於病患死亡前已知病患有心臟及大血
        管疾病危險性，故無法判定未將病患轉診至其他醫院在醫療程序上有無疏失
        。
    5.茲細讀上開有利被告二人之情形，進而可得到以下合理之懷疑：
      (1)上開法務部法醫研究所鑑定書既已載稱：死者本身之心臟血管疾病於平常就
        會存有高血壓之問題，加上發炎（盲腸炎）與開刀均會造成壓力改變，故容
        易造成危險。造成死者死亡之血壓因子，其產生雖與手術相關，但本身既有
        因素和手素的必然性同時存在之情況下，手術產生的壓力改變應排除在死因
        貢獻因子之外等語，則按諸上開關於過失責任之有無、相當因果關係之說明
        ，被告二人之行為與病患李君之過世，是否有其相當之因果關係，即存在合
        理之懷疑。
      (2)上開第一次鑑定書即編號八九二０七號鑑定書既已載稱：．．．．．．所以
        謝醫師在急診室建議病人接受手術有其適應性。．．．．．．急診闌尾切除
        手術即使在合併心臟及升主動脈異常下，對病人仍有其必要性等語，則被告
        丁○○建議病人李君接受手術似有其醫療上之必要，似未偏離其身為外科醫
        師所應有之合理執業標準（關於所謂合理執業標準參見司法官訓練所第四十
        期醫療糾紛實務講義第四頁之案例二）；既已載稱：．．．．．．升主動脈
        剝離非常難診斷，是否手術前升主動脈已有剝離現象，無從得知等語，則以
        馬凡氏症此種非常特殊臨床上並少見之病症，復以被告二人所由屬之衛生署
        新營醫院係屬地區醫院之設備及人力，如要求被告二人能由Ｘ光片及心電圖
        診斷出李君患有心臟血管疾病，是否具備期待可能性，似存在合理之懷疑；
        既已載稱：．．．．．．術後因主動脈剝離而導至心包鬱血，導至病人死亡
        ，與急診闌尾切除手術並無直接關係等語，則按諸上開關於過失責任之有無
        、相當因果關係之說明，被告二人之行為與病患李君之過世，是否有其相當
        之因果關係，即存在合理之懷疑。
      (3)上開第二次鑑定書即編號九０一０三號鑑定書既已載稱：．．．．．．懷疑
        為急性闌尾炎，而會診外科醫師進一步治療。經外科醫師丁○○診斷為急性
        闌尾炎，隨後以手術切除治療，有其適應性等語，則被告丁○○建議病人李
        君接受手術似有其醫療上之必要，似未偏離其身為外科醫師所應有之合理執
        業標準，已如上述；既已載稱：．．．．．．但以該醫院係屬地區醫院，以
        該院之設備及人力，不宜苛求急診醫師能由Ｘ光片及心電圖診斷出李君患有
        心臟血管疾病等語，則如要求被告二人能由Ｘ光片及心電圖診斷出李君患有
        心臟血管疾病，是否具備期待可能性，亦如上述，似存在合理之懷疑。
      (4)上開第三次鑑定書即編號0000000號鑑定書既已載稱：．．．．．．
        審閱病歷之急診紀錄後，無法確認醫師乙○○是否負責病患李清隆的診治，
        醫師乙○○在整個醫療行為中所應負的責任無從判定等語，則被告乙○○之
        醫療責任既無從判定，其刑事上之過失責任又係何從判定，似存在合理之懷
        疑；既已載稱：．．．．．．附件新營醫院病歷、心電圖及胸部Ｘ光所示，
        病患李君到衛生署新營醫院急診內科就診時，主訴為腹痛、噁心、嘔吐及胸
        悶，並無主訴主動脈剝離症病人常見之撕裂般胸痛，雖胸部Ｘ光顯示縱膈腔
        寬大，右側尤為明顯，且病患家族史顯示，其子有馬凡氏症，但臨床上，確
        定診斷需進一步影像學檢查，實難求第一線急診醫師以無典型胸痛症狀，單
        憑胸部Ｘ光所示即診斷主動脈剝離症，因此以初步臆斷高血壓性心臟病及急
        性闌尾炎，而術後未會診心臟科醫師或轉院，尚難認定其有醫療過失，．．
        ．李君雖有馬凡氏症家族病史、高血壓、胸悶和闌尾炎，但在病歷上，因無
        紀錄顯示謝醫師是否於病患死亡前已知病患有心臟及大血管疾病危險性，故
        無法判定未將病患轉診至其他醫院在醫療程序上有無疏失等語，則欲判定被
        告二人於本件醫療上有刑事過失責任，似必須要有更堅強之補強證據，否則
        即存在諸多合理之懷疑。
      (5)是以，經細讀上開法務部法醫研究所鑑定書、行政院醫事審議委員會第一次
        鑑定書即編號八九二０七號鑑定書、第二次鑑定書即編號九０一０三號鑑定
        書及第三次鑑定書即編號0000000號鑑定書各該意見之結果，竟有上
        述如此之多之合理懷疑，依前開關於「合理懷疑」、「罪疑惟輕」之說明，
        自應將有利之情形歸諸被告二人，而不得為有罪之認定。
    6.(1)按馬凡氏症（ＭａｒｆａｎＳｙｎｄｒｏｍｅ）是以在一八九六年發現此病
        的Ｍａｒｆａｎ醫師命名，但其之致病原因，直到一九九一年才發現是構成
        骨骼、韌帶、血管壁等締結組織的纖維蛋白（Ｆｉｂｒｉｌｌｉｎ）基因突
        變所致。此症於臨床表現外表上的特徵為：這種患者的體型多為高、瘦、手
        腳長、指頭長（又稱蜘蛛指），此外常有胸骨突出或凹陷及脊椎彎曲等骨骼
        問題，但患者的智力正常。這種疾病較嚴重的問題在於眼睛及心臟，眼睛常
        有晶狀體脫位的情形發生，嚴重者可致視網膜剝離，甚至失明。就合併症而
        言，最可怕的合併症是主動脈擴大，有時主動脈擴大所導致的主動脈瘤會突
        然破裂而致死。目前對於此症的合併症已有較好的對策，可及早治療，防範
        其嚴重的後果。患有此症的孕婦，有較高的危險性，應加以注意。簡言之，
        此症於臨床上之表徵在於骨骼系統方面、眼睛系統方面、心臟系統方面及併
        發症。此症係於一八九六年，首先由─法國小兒科醫師Ｍａｒｆａｎ提出臨
        床報告，內容為描述五歲與六個月大的女孩，皆具有不正常的長且薄的手臂
        與下肢。在美國約有四萬名患者，自一九七二年後，隨著新的技術與外科手
        術不斷地發展，提高了２５％患者的生命期。此症之病因為：此症呈現的變
        異性極大，視患者基因突變點的位置而定；嚴重者可能剛出生就死亡，有的
        早期一點都看不出來，但絕大多數是在三、四十歲時才會有明顯的心臟問題
        ，甚至某些患者因昇主動脈破裂，才被發現。此症之發生率為：罹病率依國
        外的統計約為萬分之一，國內並無統計資料；但依台北榮總的患者推估，臺
        灣的發病率並不少於國外。此症之遺傳模式為：為一體染色體顯性遺傳性疾
        病，若雙親其中一位患有此症，其子代不分性別，每一胎皆有５０％的機率
        會罹患此症。已知其缺陷基因為一連結組織的蛋白質ＦｉｂｒｉｌｌｉｎＩ
        Ｐｒｅｃｕｒｓｏｒ（ＦＢＮＩ），位於第十五號染色體上。此症之治療方
        面，目前仍無有效治療之方法，然而，採內科藥物治療能大大改善其預後及
        延長患者的生命品質。若能早期診斷與早期治療，並避免劇烈運動，將可減
        緩併發症發作時間。但許多患者往往因體型高大而被挑選出來做籃球或排球
        校隊，在嚴格的訓練下更加重且提早其心臟併發症的產生。所以應定期監測
        與檢查心臟與主動脈功能與大小。最初應先ｓｌｉｔ─ｌａｍｐ偵測有無水
        晶體脫位，並定期監測與檢查眼睛功能。細心監測骨骼系統，尤其是孩童時
        期與青少年時期（參見九十營偵二九五號卷頁二十五、二十六、二十七及附
        於本院卷內關於馬凡氏症候群之資料）。
      (2)查本件被告乙○○係內科主任醫師，自屬專業於內科醫療業務；被告丁○○
        則係外科主任醫師，自屬專業於外科醫療業務，而馬凡氏症於臨床上之表徵
        主要在於骨骼系統方面、眼睛系統方面、心臟系統方面；此症嚴重者可能剛
        出生就死亡，有的早期一點都看不出來，但絕大多數是在三、四十歲時才會
        有明顯的心臟問題，甚至某些患者因昇主動脈破裂，才被發現；甚且連上開
        編號八九二０七號鑑定書亦認定「升主動脈剝離非常難診斷」，足見此症於
        臨床上確係甚難發現；此症之罹病率依國外的統計約為萬分之一，國內並無
        統計資料，依台北榮總的患者推估，臺灣的發病率並不少於國外，可見於臨
        床上並非多數醫師可以有累積此方面醫療經驗之機會。是以，依被告二人並
        非眼科、骨骼或心臟科方面之專業醫師，於臨床上如期待其二人應予發現本
        件病患之心臟血管疾病，似屬欠缺期待可能性，自無由構成本件之過失犯。
    7.按現代美國司法官審理醫療糾紛時，若被認定為一般過失，通常以民法處理，
      只有在下列情況，才可能被以刑法起訴。(1)承辦醫療保險有詐欺行為；(2)對病
      人有性侵犯行為；(3)非法處方或使用管制藥品；(4)醫療行為嚴重或故意極端偏
      離執業標準（reckless or intentional gross devi ation from the
      accepted standard of care）（即重大過失），因而致人於死，證據確鑿，
      才能會以刑法起訴。當被告的醫療照顧或治療，其水準或品質未能達到當時當
      地的水準（failure to provide the level of care or treatment that
      would h ave met the standard of care-that is, the level that would
      have been consi dered acceptable in the medical community），因而發
      生診斷錯誤、判斷錯誤、或治療失當，通常被認定為疏忽（negligence）或不
      良執業（medical malpractice），以民法的不盡責（breach of duty）處理
      。麻薩諸塞州最高法院認為醫師的良好誠實的錯誤判斷（good-faith error
      of judgment）或無心過錯（inadvertent mist ake），不應以刑法處理。可
      是許多必要的檢查，和治病救人的藥物及技術，均伴隨或潛伏危險性，沒有一
      種訓練可以確保執行者沒有失敗或錯誤的發生，而且人為的錯誤，總是難以避
      免。另外，目前尚有許多疾病難以早期正確診斷，也有不少不治之症，何況人
      類壽命有極限，醫師無法挽救所有病人。因此，在享受現代醫療效益過程中，
      必須忍受預期可能發生，醫界公認為可以接受的失敗、不良反應、或錯誤。所
      以醫療糾紛的鑑定，不是單純的判斷對錯，也不僅是在區別優劣成敗。醫療糾
      紛的鑑定原則，為評估醫療工作人員是否已盡責診治病人，其醫療行為是否合
      乎當時當地的一般平均水準。亦即，醫師的各項責任其中包括「醫療品質必須
      達到當時當地的平均水準」。由於醫療環境與司法制度的差異，處理醫療糾紛
      ，必需就醫療糾紛發生的當時當地狀況，予以各別考量。我國的公、勞、農保
      制度及衛生主管機關制度統一醫療收費標準的政策，都必須列入考量。如果醫
      療人員已善盡應注意義務，對病人提供合乎當時當地一般平均水準的醫療照顧
      ，不論診斷的對錯或治療的結果，應認定為無過失。美國哈佛大學的醫師是世
      界上最高明的醫師，醫院檢驗設備也是世界第一流，其臨床診斷錯誤率２２％
      的錯誤率中，推算人為疏失為２％，剩下２０％的錯誤率可被認定為目前無法
      避免的診斷死角。要充分瞭解診斷錯誤錯誤屬疏忽、過失，或可以接受的錯誤
      ，需要瞭解醫師作成診斷的過程和根據。處置是否適當的認定原則為辨別醫師
      是否能秉承良知，依據其最佳的判斷，替病人選擇最適當的療法，盡力診治，
      診察病人的時機及頻率，依據病情的需要作個別決定。只要不背離醫療常規，
      即使處置沒能獲得良好效果，也不能認定醫師有過失責任。技術性醫療行為兼
      具藝術及技術層面，不能要求十全十美，只要符合當時當地的一般醫療水準即
      可。我國現行全民健保，預算編列偏低不足，為求節省醫療費用，對醫師的用
      藥、處置，也有許多違反最佳醫療常規的限制，嚴重干擾正規醫療作業，因而
      影響醫療品質的責任，不能責由醫師承擔。再者，設備良好、人才濟濟的醫學
      中心與偏遠地區的小診所所能提供的醫療品質，不能要求相同；也不宜拿美國
      標準來鑑定國內醫療糾紛案件；急診處和加護病房的診療品質，也不能等量齊
      觀。
    8.查在台灣地區醫院可分為四種等級，依次為醫學中心、區域醫院、地區教學醫
      院及地區醫院，其等級由來係依各種標準予以評鑑而為區分，所謂評鑑標準例
      如設施、人員、醫療業務及設備、品質保證、指定項目品質評估（含住院、診
      斷、處置、用藥、手術、病歷寫作）、教學訓練等，而行政院衛生署所辦理之
      醫院評鑑合格效期為三年，本件被告二人所由屬之衛生署新營醫院八十四年度
      係評鑑屬地區教學醫院、八十七年度評鑑為地區醫院、八十八年度評鑑為地區
      教學醫院，此有行政院衛生署九十二年四月二十一日衛署醫字第０九二００二
      ０九一七號函一件並附件「醫院評鑑及教學醫院評鑑標準」、「醫院評鑑及教
      學醫院評鑑評量表」各一冊附本院卷內可證。是以，可知於被告二人進行本件
      醫療行為即八十九年一月間時，被告二人所由屬之衛生署新營醫院係屬地區教
      學醫院，第三等級，等級不高，其相關之設施、人員、醫療業務及設備、品質
      保證、指定項目品質（含住院、診斷、處置、用藥、手術、病歷寫作）、教學
      訓練等之品質自與第一等級、第二等級者有所差距，被告二人於此較差之醫療
      環境中執行醫療業務，自不能課予最高標準之注意義務，不能使其二人於未盡
      最高標準之注意義務時即令負刑法第二百七十六條第二項業務上過失之刑責；
      亦即如被告二人已盡衛生署新營醫院當時當地之醫療水平即第三等級之品質時
      ，即無何過失刑責之可言。茲以第二次鑑定書即編號九０一０三號鑑定書亦載
      稱：「但以該醫院係屬地區醫院，以該院之設備及人力，不宜苛求急診醫師能
      由Ｘ光片及心電圖診斷出李君患有心臟血管疾病」，可見於進行上開第二次鑑
      定時，鑑定機構亦已注意及被告二人是否已盡衛生署新營醫院當時當地之醫療
      水平即第三等級之品質。復以本件馬凡氏症於臨床上確係甚難發現，於臨床上
      並非多數醫師可以有累積此方面醫療經驗之機會，已如上述，所以上開鑑定意
      見中之「不宜苛求」自可資為認定被告二人業已盡衛生署新營醫院當時當地之
      醫療水平即第三等級之品質，而無何過失刑責之依據。
  (四)綜前所述，被告二人於本件醫療行為程序中是否具有業務上之過失，仍存在上開
    所述諸多合理之懷疑，揆諸首開說明，即不能確切證明被告二人確有公訴人所指
    之過失犯行；甚至被告二人業已盡衛生署新營醫院當時當地醫療水平之品質，而
    無何過失之刑責，自應本於「證據裁判」、「合理懷疑」之原則，依刑事訴訟法
    第三百零一條第一項之規定為被告二人均無罪判決之諭知。
五、據上論斷，應依刑事訴訟法第三百零一條第一項，判決如主文。
本件經檢察官曲鴻煜到庭執行職務。
中      華      民      國      九十二      年      七    月      二    日
                              臺灣臺南地方法院刑事第三庭
                                    法  官  蘇義洲
右正本證明與原本無異。
如不服本判決，應於判決送達後十日內向本院提出上訴狀( 應附繕本 )。
                                    書記官  岑  玢
中      華      民      國      九十二      年      七    月      二    日
附錄法條：
中華民國刑法第二百七十六條第二項
  從事業務之人，因業務上之過失犯前項之罪者，處五年以下有期徒刑或拘役，得併
  三千元以下罰金。


司法院資訊處製作；財團法人民間司法改革基金會備份。
